臺灣板橋地方法院民事判決　　　　　　　　　　　　九十二年度訴字第二一六八號
　　原　　　告　乙○○
　　訴訟代理人　葉春生律師
　　被　　　告　甲○○
　　訴訟代理人　吳展旭律師
　　複 代理 人　李如爾律師
右當事人間請求返還借款事件，經本院於中華民國九十三年五月十三日言詞辯論終結
，判決如左：
    主    文
被告應給付原告新台幣佰肆拾萬元及自民國九十二年六月十二日起至清償日止，按
年息百分之五計算之利息。
原告其餘之訴駁回。
訴訟費用由被告負擔。
本判決原告勝訴部分，於原告以新台幣壹佰壹拾肆萬元為被告供擔保後，得假執行，
但被告如於假執行程序實施前，以新台幣佰肆拾萬元為原告預供擔保後，得免為假
執行。
原告其餘假執行之聲請駁回。
    事實及理由
一、按訴狀送達後，原告不得將原訴變更或追加他訴，但被告同意者不在此限；又被
    告於訴之變更或追加無異議，而為本案之言詞辯論者，視為同意變更或追加。民
    事訴訟法第二百五十五條第一項第一款、第二項定有明文。本件原告起訴時表明
    係依消費借貸法律關係請求，嗣於九十三年四月十二日言詞辯論時，原告訴訟代
    理人當庭表明追加依不當得利法律關係請求，被告訴訟代理人未表異議，並辯以
    原告應舉證證明被告是無法律上原因收受等語，而為本案之言詞辯論，依首揭規
    定，視為同意原告追加。原告追加之訴既經被告同意，自應准許，合先敘明。
二、原告主張被告於民國（下同）八十九年九月間以購屋為由，向原告借款新台幣（
    下同）五百萬元，其後並陸續清償二百萬元。嗣於九十一年五月六日，又以裝潢
    為由，為原告借款一百萬元，原由由台北縣三重市農會匯款至被告指定之第一商
    業銀行西三重分行帳號00000000000號被告帳戶內，合計被告借款達
    四百萬元。被告為便於計算兩筆借務之清償利息及本金，要求兩筆之本金、利息
    一起給付，兩造遂言明：(一)自九十一年六月十一日起，至九十二年五月十一日止
    ，每月十一日給付利息六萬元，由被告交付以其配偶張振揚先生之第一商業銀行
    西三重分行帳號○○七一三四號之支票十二張（票號0000000號至000
    0000號、發票日為九十一年六月十一日至九十二年五月十一日之每月十一日
    、每張面額六萬元）予原告，做為支付上開利息之憑據。(二)復以上開銀行票號0
    000000號、面額四百萬元、發票日為九十二年六月十一日之支票乙張為消
    費借貸之憑據並用以給付上開本金。上開利息之支票，被告均按時給付，惟本金
    部分，僅於九十二年六月五日給付六十萬元，餘款三百四十萬元雖數次催討及協
    調，竟拒不給付，嗣經原告提示該支票，然以張振揚死亡為由遭退票。本件被告
    僅係使用其配偶張振揚之支票作為支付本金與利息之用，此由張振揚於九十二年
    四月九日死亡，被告仍於九十二年四月十一日、五月十一日兩次給付利息票款，
    即可得證，況原告曾於九十二年十一月二十日至二十五日許，告知原告妹婿謝添
    圳，稱渠積欠原告之金額並非四百萬元，因謝某還被告六十萬元後，渠立即將該
    六十萬元轉還原告，嗣謝添圳轉知原告後，原告查證屬實，即於九十二年十一月
    二十七日具狀將原請求金額由四百萬元減縮為三百六十萬元，凡此均可見本件借
    款確實存在兩造之間，與張振揚無涉。又原告先後於八十九年九月及九十一年五
    月六日分別匯款五百萬元、一百萬元至被告帳戶，被告不承認該兩筆款項係因借
    貸法律關係而由原告所匯，則其受領該等款項，自屬無法律上之原因，致原告受
    有損害，爰依消費借貸及不當得利法律關係請求被告返還款項，請求鈞院擇一為
    有利原告之判決，並聲明：(一)被告應給付原告三百四十萬元及自九十二年六月十
    一日起至清償日止，按年息百分之五計算之利息。(二)原告願供擔保，請准為假執
    行之宣告。
三、被告則以：被告於八十九年二月二十五日雖曾以四百七十八萬元之價格購買房屋
    一棟，但其中三百二十萬元之價金係被告向台北縣三重市農會貸款取得，一百萬
    元之自備款係向被告配偶張振揚之姊江張美惠借貸，至於約百餘萬元之裝潢費用
    則係向被告之外甥林麗娟借取九十八萬元、向被告之弟吳坤山借取五十萬元，被
    告從未以購買房屋及籌措裝潢費用為由向原告借貸任何款項。原告所執之上揭支
    票均係由被告之夫張振揚所開立，且該甲存帳戶之存款均係張振揚本人或原告之
    亦交由張振揚保管、使用，此等開立支票與匯款行為，殊無可能由被告為之。實
    則，本案之金錢往來關係存在於被告配偶張振揚、原告配偶陳振佳及訴外人謝添
    圳之間，不僅與被告無涉，亦與原告無關，被告配偶張振揚癌症逝世之前，曾於
    九十二年三、四月間交代原告之女張淑芳將九十二年四月及五月的支票幫忙兌現
    後，陳振佳就會返還一張四百萬元支票，則三人之間的帳目即清楚了，張淑芳遂
    遵父旨分別於九十二年四月七日及九十二年五月十二日將最後二筆六萬元之利息
    數額存進甲存帳戶，於斯時，原告始知張振揚與陳振佳之間有金錢往來關係，原
    告以張振揚死亡後仍兌現二筆利息票款而認被告為本件借款人，顯然有誤。況原
    告若果真為本件金錢往來關係之債權人，其於九十二年註明被告「還」六十萬元
    時即應知悉本件借款金額已減少六十萬元，衡情不應錯誤請求四百萬元，而於嗣
    後再具狀減縮請求金額，且從被告並非直接告知原告還款六十萬元，而係先告知
    謝圳添，再由謝圳添轉知原告配偶陳振佳，陳振佳再轉知原告，如此迂迴轉層告
    知，可見兩造並非本件金錢往來之當事人。再者，原告分別以手寫註記「張」於
    九十二年六月十日託收六萬元及註記「張，退票」於九十二年六月十日託收四百
    萬元於其存褶紀錄旁，益徵原告在主觀上自始即係針對訴外人張振揚，而與被告
    無涉等語資為抗辯。並聲請：(一)原告之訴及假行之聲請均駁回。(二)如受不利判決
    ，原供擔保請准免為假執行之宣告。
三、查原告主張其於八十九年九月十一日自萬泰商業銀行三重分行匯款五百萬元至被
    告於第一商業銀行重陽分行活期儲蓄存款（帳號：00000000000）帳
    戶內，嗣於九十一年五月六日又自台北縣三重市農會匯款一百萬元至被告前開帳
    戶內等情，有原告提出之匯款申請書影本二紙為證，並經本院依原告聲請向第一
    商業銀行重陽分行函調被告前開帳戶在八十九年九月間之往來交易明細表查證屬
    實，堪信原告之主張為真實。被告對於確有上開匯款之情雖不爭執，但以：單純
    之匯款紀錄不能證明兩造間有消費借貸法律關係存在，事實上系爭借貸關係存在
    於原告配偶陳振佳、被告配偶張振揚及訴外人謝添圳三人之間，與兩造無涉云云
    置辯，惟查：
    (一)被告辯稱借貸關係存在於原告配偶陳振佳、被告配偶張振揚及訴外人謝添圳三
      人之間乙節，已為證人即被告所辯之借貸當事人陳振佳、謝添圳到場否認。
    (二)由原告提出之二紙匯款申請書觀之，上開二筆匯款之匯款人均係原告本人，收
      款人則為被告。若依被告所辯，借貸關係係存在於陳振佳、張振揚及謝添圳三
      人之間，則借貸之資金往來亦應在其三人之間始為事理之常，為何本件借貸款
      項卻係由非借貸當事人之原告匯款至非借貸當事人之被告帳戶內，被告所辯之
      真正借貸之人間反而無任資金往來紀錄？況縱令被告辯稱其不識字故將帳戶存
      款及存褶交由張振揚保管使用屬實，若借貸關係確係存在於陳振佳、張振揚及
      謝添圳三人之間，按理亦應由借款人陳振佳將借款匯至被告帳戶內，要無每次
      匯款均由原告為之之理，足見被告所辯，與常情並不相符。
    (三)又給付借款利息與本金之票據雖係原告配偶張振揚所簽發，惟票據僅係代替現
      金給付之有價證券而已，無從以簽發上開票據者為張振揚即逕自推論張振揚為
      系爭借款之借款人，況本身未使用票據而向他人借票者，所在多有，尚難以此
      為有利於被告之認定。
    (四)再者，證人謝添圳已到場證稱：「九十二年六月的時候，我有還六十萬元給被
      告，被告又把這筆六十萬元拿去還給原告，被告到我家，在我家樓下跟我說他
      有還給原告六十萬元，結果原告沒有把這筆錢扣掉，還向他要四百萬元，所以
      我再去向原告反應，原告可能之前有疏忽掉，但是在我反應後原告有修正，就
      將這筆六十萬元扣除」等語（見本院九十三年三月一日言詞辯論筆錄）；而原
      告起訴時原請求金額為四百萬元，嗣於訴訟進行中，以九十二年十二月二十九
      日民事準備書狀將其請求金額減為三百六十萬元，並陳明係因被告於九十二年
      六月五日已給付六十萬元之故，亦有該份書狀附卷可考。以證人證詞與原告起
      訴後有減縮請求金額情事，二者相互參核以觀，足見被告應係系爭借款之借款
      人無訛，否則被告自毋庸還款六十萬元予原告，並於原告疏漏該筆還款時向證
      人謝添圳反應原告向其索款四百萬元不當。至證人謝添圳證述被告向其為上開
      之表示之時間約在九十二年七、八月間，雖與原告所主張之九十二年十一月有
      所不符，然此時間上之差異，尚不足以影響證人謝添圳證詞之可信性，被告以
      此欲證明證人謝添圳證詞不可採，難認有據，併此敘明。
    (五)末查，證人即被告之女張淑芳雖到場證稱其父生前交待伊在九十二年四月及五
      月要各存六萬元到甲存帳戶，謝添圳即會拿六十萬元前來，伊拿到錢後要致電
      給原告或原告配偶要渠等前來取款，原告會拿一張面額四百萬元支票來，如此
      錢就清楚了等語（見本院九十三年三月二十五日言詞辯論筆錄）。然而，證人
      張淑芳已證稱並不知悉其父張振揚與原告（或原告配偶）及謝添圳等間究竟有
      何金錢上之關係，亦不清楚其父所交待「錢就清楚了」是何意思，故證人張淑
      芳之證詞尚不足證明被告辯稱系爭借款係存在於張振揚、謝添圳及原告配偶陳
      振佳乙節屬實。況依被告所辯，六十萬元既係謝添圳應反還予陳振佳之款項（
      見被告九十三年四月六日民事準備(二)狀第四頁），則謝添圳直接還款予陳振佳
      即可，根本無需透過不知情之被告及被告之女張淑芳代為清償，由此益見被告
      辯詞有違情理，無可採信。
四、綜上所述，被告既有收受原告所匯款項、按月給付利息及清償六十萬元款項之事
    實，復否認與原告間有其他法律關係及金錢上之往來，自堪認原告主張兩造間有
    借貸法律關係存在，被告尚積欠三百四十萬元借款未還等情屬實，故原告本於借
    貸法律關係請求被告返還所餘借款三百四十萬元，為有理由，應予准許。又被告
    交付其夫張振揚簽發發票日為九十二年六月十一日之面額四百萬元支票一紙既係
    做給付本金之用，足認兩造約定之還款日期為九十二年六月十一日，依民法第二
    百二十九條第一項規定，被告自該期限屆滿時起即自九十二年六月十二日起，始
    負遲延責任，從而，原告請求被告自九十二年六月十二日起至清償日止，應按年
    息百分之五計付遲延利息，洵屬有據，應予准許，逾此範圍之請求，為無理由，
    不應准許。又原告依借貸法律關係訴請被告反還借款既經准許，則其另依不當得
    利法律關係所為之請求，即無審究必要，爰不予論述，併此敘明。
五、兩造均陳明願供擔保，聲請宣告假執行或免為假執行，就原告勝訴部分，核無不
    合，爰分別酌定相當擔保金額准許之，至原告敗訴部分，其假執行宣告之聲請即
    失所附麗，應予駁回。
六、本件事證已臻明確，兩造其餘主張、陳述，以及所提之證據，經審酌後，認與本
    件判決之結論並無影響，不再逐一論述。
七、訴訟費用負擔之依據：民事訴訟法第七十九條。
中　　　華　　　民　　　國　　九十三　　年　　　五　　　月　　三十一　　日
                                      臺灣板橋地方法院民事第二庭
                                          法  官  程怡怡
右為正本係照原本作成
如對本判決上訴，須於判決送達後廿日內向本院提出上訴狀
中　　　華　　　民　　　國　　九十三　　年　　　五　　　月　　三十一　　日
                                          書記官  楊舒惟
